ACORDAO-COMPLETO-2413380

ACÓRDÃO 8047/2020 ATA 25/2020 - SEGUNDA CÂMARA

VISTOS, relatados e discutidos estes autos de aposentadoria deferida pela Superintendência Regional do Instituto Nacional de Colonização e Reforma Agrária (Incra) no Estado do Paraná em favor de Dirceu Sasso;
	ACORDAM os Ministros do Tribunal de Contas da União, reunidos em Sessão da 2ª Câmara, nos termos do art. 71, III e IX, da Constituição de 1988, dos arts. 1º, V, 39, II, e 45 da Lei nº 8.443, de 1992, e dos arts. 260, § 1º, e 262, § 2º, do RITCU, ante as razões expostas pelo Relator, em: 
9.1. considerar ilegal o ato inicial de aposentadoria em favor de Dirceu Sasso (à Peça 4 sob o n.º 10002456-04-2014-000006-6) , negando-lhe o respectivo registro; 
	9.2.  dispensar o ressarcimento das quantias percebidas indevidamente, mas de boa-fé, em consonância com a Súmula nº 106 do TCU; 
	9.3. determinar que, no prazo de 15 (quinze) dias contados da ciência desta deliberação, a Superintendência Regional do Instituto Nacional de Colonização e Reforma Agrária (Incra) no Estado do Paraná adote as seguintes medidas: 
	9.3.1. faça cessar os pagamentos decorrentes do ato ora considerado ilegal pelo item 9.1 deste Acórdão, sob pena de responsabilidade solidária da autoridade administrativa omissa, nos termos do art. 71, IX, da Constituição de 1988 e do art.¿262, caput, do RITCU;
	9.3.2. dê ciência desta deliberação ao interessado, alertando-o de que o efeito suspensivo proveniente da eventual interposição do subsequente recurso junto ao TCU não o eximirá da devolução dos valores percebidos indevidamente após a notificação, diante do não provimento desse recurso, devendo encaminhar os comprovantes da correspondente notificação ao TCU no prazo de 30 (trinta) dias; 
	9.3.3. informe o interessado sobre a possibilidade de optar pelo retorno ao serviço ativo com vistas a completar os requisitos da aposentadoria pelas regras atualmente vigentes ou pelo recolhimento, sob a forma indenizada, das contribuições previdenciárias inerentes ao referido período de atividade rural, já que, ante a exclusão desse período, ele contaria com apenas 32 anos de tempo de serviço (contribuição) e esse tempo seria insuficiente para a sua continuidade como aposentado; 
	9.3.4. encaminhe a este Tribunal, nos termos do art. 262, § 2º, do RITCU, o novo ato de concessão da aludida aposentadoria, sem a ilegalidade indicada no item 9.1 deste Acórdão, para que seja submetido à apreciação pelo TCU, na forma do art. 260, caput, do RITCU; 
	9.4. enviar a cópia do presente Acórdão, com o Relatório e a Proposta de Deliberação, à Superintendência Regional do Instituto Nacional de Colonização e Reforma Agrária (Incra) no Estado do Paraná, para ciência e efetivo cumprimento do item 9.3 deste Acórdão; e 
	9.5. arquivar o presente processo, sem prejuízo de promover o monitoramento da determinação proferida pelo item 9.3 deste Acórdão, representando ao TCU, se necessário.

Aposentadoria deferida pela administração da Superintendência Regional do Instituto Nacional de Colonização e Reforma Agrária (Incra) no Estado do Paraná em favor de Dirceu Sasso.

Segunda Câmara

Superintendência Regional do Instituto Nacional de Colonização e Reforma Agrária (Incra) no Estado do Paraná.

3. Interessado: Dirceu Sasso (CPF XXX.708.479-XX).

13.1. Ministros presentes: Ana Arraes (Presidente), Augusto Nardes, Aroldo Cedraz e Raimundo Carreiro.
13.2. Ministros-Substitutos presentes: Marcos Bemquerer Costa e André Luís de Carvalho (Relator).

ACORDAO-COMPLETO-2429954

Acórdão de Relação 10707/2020 - Segunda Câmara

Acórdão de Relação

Dirceu Sasso

ANDRÉ DE CARVALHO

Trata-se de aposentadoria deferida pela Superintendência Regional do Instituto Nacional de Colonização e Reforma Agrária (Incra) no Estado do Paraná em favor de Dirceu Sasso.
2.	Após a análise final do feito, a Auditora Federal Paula Bressanelli Silva lançou o seu parecer conclusivo à Peça 6, com a anuência, por delegação de competência, do diretor da Sefip (Peça 7) , nos seguintes termos:
	" (...)  Trata-se de ato de concessão de aposentadoria de Dirceu Sasso, ex-servidor da Superintendência Regional do Incra no Estado do Paraná. 
	2. O ato foi submetido, para fim de registro, à apreciação do Tribunal de Contas da União (TCU) , de acordo com o art. 71, inciso III, da Constituição Federal. O cadastramento e a disponibilização ao TCU ocorreram por intermédio do Sistema de Apreciação e Registro de Atos de Admissão e Concessões, na forma dos arts. 2º, caput e incisos I a VI, e 4º, caput, da Instrução Normativa - TCU 78/2018. 
	EXAME TÉCNICO 
	3. Segundo informação constate do ato, o interessado averbou 8 anos, 8 meses e 14 dias de tempo de atividade rural para fins de aposentadoria estatutária. 
	4. De acordo com o Enunciado 268 da Súmula de Jurisprudência deste Tribunal: O tempo de atividade rural somente poderá ser averbado para fins de aposentadoria no serviço público se recolhidas as respectivas contribuições previdenciárias na época própria ou, posteriormente, de forma indenizada. 
	5. O gestor de pessoal, por sua vez, esclareceu, em campo próprio do formulário, que o tempo fora averbado com base em certidão emitida pelo INSS, que registrou o tempo rural, em razão de decisão transitada em julgado nos autos do processo judicial 50055852220124047002- JEF - Foz do Iguaçu/PR, que decidiu que, diante da decadência, deveria ser mantido o teor da CTC emitida em 30/11/1995. 
	6. Da leitura do teor da sentença (peça 3) , conclui-se que esta limitou-se a impedir que o INSS excluísse o tempo rural averbado, diante da identificação tardia de irregularidades, uma vez que teria operado a decadência administrativa. Vale ressaltar, contudo, que a reconhecida decadência operou sobre o ato de averbação do tempo rural pelo INSS, não tendo o condão de interferir no exame da legalidade da concessão de aposentadoria, de competência do TCU. 
	7. Conforme exposto, a jurisprudência desta Corte é cristalina no sentido de não ser possível o aproveitamento de tempo rural para concessão de aposentadoria no serviço público sem o recolhimento das respectivas contribuições previdenciárias, em época própria ou de forma indenizada.
	8. Cumpre destacar que, excluindo-se o tempo rural averbado, o inativo conta apenas com 32 anos de tempo de serviço, insuficientes, portanto, para sua inativação. Assim, o interessado deverá optar entre: a) permanecer aposentado, nos moldes atuais, mediante recolhimento da contribuição previdenciária de forma indenizada; ou b) retornar à atividade para completar o tempo faltante para sua aposentadoria, que se dará pelas regras vigentes no momento da concessão. 
	9. Consulta ao contracheque atual do inativo (peça 2) revelou ainda o pagamento de rubrica judicial referente à incorporação de quintos, no valor de R$ 164,52. Conforme informação inserida no ato, o servidor exerceu por mais de cinco anos da função DAS 101.2, entre 25/06/1987 e 25/06/1992. A parcela refere-se, portanto, à complementação do valor da incorporação de 5/5 de DAS.
	10. Por fim, cabe mencionar que ato ora examinado deu entrada no TCU em 15/03/2016. Assim, em razão da proximidade do vencimento do prazo quinquenal decadencial fixado pelo STF no RE 636553, cabe solicitação ao MPTCU no sentido de atentar para a necessidade de envio do correspondente processo ao Gabinete do Ministro-Relator André Luís de Carvalho em prazo hábil à conclusão de seu julgamento de mérito, conforme determinado pela Portaria 1/2020-MIN.ALC.
	CONCLUSÃO 
	11. Tendo em vista que não restou comprovada a realização das contribuições previdenciárias referentes ao tempo rural averbado, cabe considerar ilegal o ato em epígrafe, recusando-se seu registro. 
	12. Cabe ainda esclarecer ao interessado que sua aposentadoria poderá prosperar, nos moldes atuais, mediante recolhimento da contribuição referente ao período rural averbado de forma indenizada, conforme preceituado na Súmula 268 do TCU. 
	PROPOSTA DE ENCAMINHAMENTO 
	13. Ante o exposto, e de conformidade com o preceituado nos artigos 71, III, da Constituição Federal de 1988; 1º, V, e 39, II, da Lei 8.443/1992; e 1º, VIII, e 259, II, do Regimento Interno/TCU, propõe-se: 
	13.1. considerar ilegal e recusar o registro do ato inicial de aposentadoria de Dirceu Sasso (CPF: XXX.304.104-XX) ; 
	13.2. dispensar o ressarcimento das quantias indevidamente recebidas de boa-fé, consoante o disposto no Enunciado 106 da Súmula de Jurisprudência do TCU; 
	13.3. determinar à Superintendência Regional do Incra no Estado do Paraná que: 
	13.3.1. faça cessar os pagamentos decorrentes do ato impugnado, comunicando ao TCU, no prazo de quinze dias, as providências adotadas, nos termos dos art. 262, caput, do Regimento Interno do TCU; 
	13.3.2. esclareça ao interessado que este poderá optar por retornar à atividade, a fim de completar o tempo faltante à aposentadoria, que se dará pelas regras vigentes no momento da concessão ou permanecer aposentado nos moldes da presente concessão, mediante recolhimento, de forma indenizada, das contribuições previdenciárias relativas ao período de atividade rural averbado, conforme disposto na Súmula 268 do TCU; 
	13.3.3. caso o inativo comprove o recolhimento das contribuições previdenciárias devidas, cadastre no Sistema e-Pessoal, no prazo de 30 dias, com fulcro no art. 19, § 3º, da IN 78/2018 do TCU, novo ato de aposentadoria escoimado da irregularidade verificada nos autos; 
	13.3.4. informe ao interessado o teor do acórdão que for prolatado, alertando-o de que o efeito suspensivo proveniente de eventual interposição de recurso junto ao TCU não o exime da devolução dos valores indevidamente percebidos após a notificação, em caso de não provimento desse recurso; e
	13.3.5. encaminhe ao TCU, no prazo de trinta dias, comprovante da data de sua ciência, nos termos do art. 4º, § 3º, da Resolução - TCU 170/2004."
3.	Enfim, por intermédio do Exmo. Sr. Procurador Sérgio Ricardo Costa Caribé, o MPTCU anuiu à aludida proposta da unidade técnica, consignando o seu parecer à Peça 8 nos seguintes termos:
	" (...)  Trata-se da apreciação, para fins de registro, de ato que concedeu aposentadoria a Dirceu Sasso, emitido pela Superintendência Regional do Incra no Estado do Paraná. 
	2. A Secretaria de Fiscalização de Pessoal (Sefip) , em pareceres uniformes às peças 6 e 7, propõe a ilegalidade do referido ato, em razão da averbação de tempo de serviço rural, sem comprovação das respectivas contribuições previdenciárias na época própria ou, posteriormente, de forma indenizada. 
	3. Acerca da matéria, vale lembrar que a jurisprudência deste Tribunal é firme no sentido de que tal período somente pode ser averbado para fins de aposentadoria no serviço público se comprovado o recolhimento das respectivas contribuições previdenciárias na época própria ou, posteriormente, de forma indenizada, conforme dispõe, inclusive, o Enunciado da Súmula TCU 268, in verbis: O tempo de atividade rural somente poderá ser averbado para fins de aposentadoria no serviço público se recolhidas as respectivas contribuições previdenciárias na época própria ou, posteriormente, de forma indenizada. 
	4. In casu, observa-se que o interessado teve em seu ato a averbação indevida de 8 anos, 8 meses e 14 dias de atividade rural, em razão de tal informação constar de certidão do INSS que não pode ser retificada por aquela entidade devido à decadência administrativa, que foi reconhecida em judicial transitada em julgado nos autos do processo judicial 50055852220124047002-JEF - Foz do Iguaçu/PR. 
	5. No entanto, verifica-se que tal averbação foi reconhecida como indevida pelo próprio INSS, em razão de que a propriedade rural pertencia a pessoa estranha ao pai do interessado, e a decisão judicial mencionada não analisou o mérito do direito ou a existência de contribuições previdenciárias, apenas declarou a decadência de o INSS rever seu próprio ato para corrigir a certidão que havia sido emitida há mais de 5 anos. 
	6. Dessa forma, verifica-se que não há impedimento judicial em relação a este Tribunal, uma vez que: a decisão judicial apresentada não foi proferida contra a União, mas sim contra o INSS; perante este Tribunal ainda não ocorreu a decadência administrativa, haja vista que o ato deu entrada há menos de 5 anos (em 15/3/2016) ; e não restou comprovada a existência das contribuições previdenciárias exigidas para o cômputo de tal período em aposentadoria do serviço público. 
	7. Nesse sentido, vale lembrar que a lide é definida pelas partes, pedido e causa de pedir, conforme disposto tanto no art. 301, § 2º, do antigo Código de Processo Civil - CPC (Lei 5.869/1973) , vigente à época da decisão judicial, como no art. 337, § 2º, do novo CPC (Lei 13.105/2015) , o que significa que qualquer alteração nesses elementos enseja o estabelecimento de uma nova ação, para que as novas questões fáticas postas à análise possam ser consideradas no julgamento. 
	8. Não se descure, ademais, que referidos códigos estabeleceram que a sentença faz coisa julgada somente entre as partes às quais é dada, não podendo prejudicar terceiros (art. 472 da Lei 5.869/1973 e art. 506 da Lei 13.105/2015) , o que não poderia ser diferente, sob pena de se terem por violadas as garantias constitucionais do contraditório, da ampla defesa e do devido processo legal. 
	9. Ante o exposto, este membro do Ministério Público de Contas em consonância com a Unidade Técnica, propõe que o ato em análise seja considerado ilegal e tenha o seu registro negado."
É o Relatório.

não há.

Procurador Sergio Ricardo Costa Caribé.

APOSENTADORIA. AVERBAÇÃO DE TEMPO RURAL SEM O CORRESPONDENTE RECOLHIMENTO PREVIDENCIÁRIO. ILEGALIDADE. NEGATIVA DE REGISTRO. DETERMINAÇÕES.

APOSENTADORIA (APOS)

Secretaria de Fiscalização de Pessoal (Sefip).

Trata-se de aposentadoria deferida pela Superintendência Regional do Instituto Nacional de Colonização e Reforma Agrária (Incra) no Estado do Paraná sob as seguintes condições:
	Peça
	Beneficiário
	Data de Nascimento
	Tipo de Ato e
de Aposentadoria
	Vigência
	Enviado
ao TCU

	4
	Dirceu Sasso
	21/9/1954
	Inicial por aposentadoria voluntária
	19/12/2013
	15/3/2016

2.	Como visto, a Sefip anotou, em suma, a inadequada averbação de 8 anos, 8 meses e 14 dias como tempo de atividade rural sem a comprovação do recolhimento da respectiva contribuição previdenciária sob a época própria ou, posteriormente, sob a forma indenizada, em desacordo com a Súmula n.º 268 do TCU.
3.	Por esse prisma, após a análise final do feito, a Sefip pugnou pela ilegalidade do aludido ato de aposentadoria, tendo o MPTCU anuído a essa proposta.
4. 	O TCU pode incorporar o parecer da Sefip a estas razões de decidir. 
5.	Bem se vê que o tempo rural fora averbado com base em certidão emitida pelo INSS que não pôde ser retificada por aquela entidade diante da decadência administrativa reconhecida pela decisão judicial transitada em julgado no bojo do Processo 50055852220124047002 - JEF em Foz do Iguaçu - PR. 
6.	O MPTCU destacou, no entanto, que essa averbação teria sido reconhecida como indevida pelo próprio INSS, até porque a correspondente propriedade rural pertenceria à pessoa estranha ao genitor do interessado, salientando que a aludida decisão judicial não teria julgado o mérito do direito ou a subsistência das necessárias contribuições previdenciárias, mas apenas declarado a decadência para o INSS rever o seu próprio ato com vistas a corrigir a certidão emitida há mais de 5 (cinco) anos.
7.	Por essa linha, o Parquet especial destacou que a aludida decisão judicial não teria sido proferida em desfavor da União, mas, sim, em desfavor do INSS, além de não ter operado a eventual decadência administrativa perante o TCU, até porque o correspondente ato deu entrada no TCU há menos de 5 (cinco) anos, não tendo restado comprovada a subsistência das contribuições previdenciárias exigidas para o cômputo do respectivo período em prol da aludida aposentadoria.
8.	Bem se vê que, em sintonia com o MS 24.997-8/DF, MS 24.958-7/DF e MS 25.015-1/DF, além da Súmula n.º 278 do TCU, a jurisprudência do STF e a jurisprudência do TCU estariam firmadas no sentido de o ato de aposentadoria, reforma ou pensão corresponder a ato complexo e, assim, somente adquirir a subsequente perfeição após a apreciação, com o subjacente registro, pelo TCU, não subsistindo, então, a suposta decadência impeditiva sobre a presente apreciação do feito, até porque, como visto, o correspondente ato deu entrada no TCU há menos de 5 (cinco) anos. 
9.	De igual sorte, a mera apresentação da certidão de tempo de serviço averbada pelo INSS não resultaria na plena legalidade do correspondente ato, pois, à época da aposentação, o recolhimento da aludida contribuição previdenciária já figuraria como requisito necessário para a averbação do aludido tempo rural, ressaltando que a mera emissão da referida certidão não seria suficiente, então, para comprovar a contagem do tempo de serviço (contribuição) , até porque essa averbação só poderia ser validamente efetivada a partir do devido recolhimento da aludida contribuição previdenciária.
10.	A averbação do tempo rural sem a respectiva contribuição previdenciária seria, pois, indevida e, por isso, a Sefip assinalou a referida ilegalidade, com a subsequente recusa do registro, destacando, no entanto, que a referida aposentadoria poderá prosperar a partir do subsequente recolhimento da correspondente contribuição previdenciária sob a forma indenizada para o respectivo período de atividade rural, nos termos da Súmula n.º 268 do TCU. 
11. 	O TCU deve determinar, desse modo, que o INSS informe o interessado sobre a possibilidade de optar pelo retorno ao serviço ativo com vistas a completar os requisitos da aposentadoria pelas regras atualmente vigentes ou pelo recolhimento, sob a forma indenizada, das contribuições previdenciárias inerentes ao referido período de atividade rural, já que, ante a exclusão desse período, ele contaria com apenas 32 anos de tempo de serviço (contribuição) e esse tempo seria insuficiente para a sua continuidade como aposentado.
12.	O TCU deve assinalar a ilegalidade, portanto, do aludido ato de aposentadoria para lhe negar o respectivo registro.
Ante o exposto, pugno pela prolação do Acórdão ora submetido a este Colegiado.
TCU, Sala das Sessões, em tagDataSessao.
Ministro-Substituto ANDRÉ LUÍS DE CARVALHO 
Relator